臺灣高雄地方法院刑事判決　　　　　　　　　　　　九十一年度易字第二一七二號
　　公　訴　人　臺灣高雄地方法院檢察署檢察官
　　被　　　告　乙○○
　　選任辯護人　溫三郎
右列被告因違反商標法案件，經檢察官提起公訴（九十年度偵字第一八三五０號），
本院判決如左：
    主  文
乙○○共同連續意圖欺騙他人，於類似商品，使用近似於他人註冊服務標章之圖樣，
處有期徒刑月，如易科罰金，以佰元折算壹日。
扣案之明日中國晚報陸份均沒收。
    事  實
一、乙○○係設於高雄市○○區○○路三十六號九樓之十四「明日中國晚報」報社負
    責人，經營報紙為業，甲○○（待到案另行審結）擔任「明日中國晚報」名譽董
    事長，乙○○與甲○○二人明知「中國晚報」圖樣係中國晚報社股份有限公司（
    下稱中晚報社）向經濟部中央標準局（已於八十八年一月二十六日改制為經濟部
    智慧財產局）申請註冊取得服務標章專用權之服務標章圖樣，專用於報業新聞傳
    輸之服務，專用期間自八十七年七月一日起，至九十七年六月三十日止，而該服
    務標章在國內市場行銷多年，為相關大眾所共知之服務標章圖樣，且均尚在專用
    期間內，任何人未經該等服務標章專用權人之同意或授權，不得於同一或類似商
    品、服務，使用相同或近似於此等註冊服務標章。詎乙○○與甲○○二人在未得
    中晚報社之同意或授權之情形下，竟共同基於意圖欺騙他人與惡意使用他人註冊
    服務標章圖樣中文字之概括犯意，作為自己商號名稱之特取部分之犯意聯絡，由
    乙○○在上述明日中國晚報地址，自八十九年八月二十二日起，連續委託不知情
    之印刷廠，印製發行「明日中國晚報」字樣於其發行之報紙上，使用近似於「中
    國晚報」服務標章之圖樣於報紙之類似商品，在各地區發行販售，經中晚報社於
    八十九年十一月二十二日發函請求停止使用，而不停止使用，仍惡意使用中晚報
    社註冊服務標章「中國晚報」中之文字，作為「明日中國晚報」商號之特取部分
    ，經營同一服務之業務，並以此一方法，每日連續發行「明日中國晚報」報紙。
二、案經中晚報社訴由臺灣臺北地方法院檢察署報請台灣高等法院檢察署檢察長核轉
    臺灣高雄地方法院檢察署檢察官偵查起訴。
    理  由
一、訊據被告乙○○固對未經中晚報社之同意或授權，即逕行於上述時、地設立「明
    日中國晚報」商號，並刊登發行名為「明日中國晚報」報紙，且未申請服務標章
    之事實坦承不諱，惟矢口否認有違反商標法犯行，辯稱：(一)有申請營利事業登記
    ，前身為「今日中國晚報」，已刊行多年，未見告訴人有何動作，足見未侵害告
    訴人商標權；(二)被告接手後將「今日中國晚報」改為「明日中國晚報」，自八十
    八年十二月間迄九十年五月告訴人提出告訴前，均未見告訴人有何反對意見，至
    「明日中國晚報」於第一版標頭改版，告訴人方有反應，惟被告僅將「明日」二
    字藝術化，主觀上並無侵犯「中國晚報」服務標章惡意；(三)由於告訴人堅持「明
    日中國晚報」之報頭有爭議，被告業已將「明日」二字特別放大，甚至已將「明
    日」二字改為正體，足見被告實無仿用之必要及意思；(四)告訴人雖有「中國晚報
    」之註冊服務標章，惟其在市面上係以「中國早報、晚報」出版、行銷，被告以
    「明日中國晚報」出版、行銷，並無「意圖欺騙他人」或「惡意使用他人註冊服
    務標章」情事；(五)告訴人出版之「中國晚報」，標頭以「臺灣華爾街股市專業報
    」自居，同時載明「本報宗旨為財經專業、打擊黑金、保障散戶、股市興隆」等
    ，與「明日中國晚報」為一般專業綜合新聞報紙，性質上截然不同，一般人均可
    明白分辨，足見被告無「意圖欺騙他人」及「惡意使用」，而「經營同一或類似
    商品之業務」情事；(六)告訴人發行之「中國早報、晚報」本來發行量極少，再加
    上股市不景氣，更形同絕版，市面上根本買不到，不若「中國時報」或「聯合報
    」系，擁有全國知名度及發行量，被告實無「意圖詐騙」及「惡意使用」之必要
    ；(七)現今報業解禁，百家爭鳴，競爭激烈，求生不易，再加上景氣不佳，除少數
    一、二家報業尚可維持損益平衡外，其餘均每月虧損嚴重，根本不敷成本，被告
    承受他人之「今日中國晚報」，本在維持員工生計，不但無利可圖，每月虧損連
    連，故被告實無惡意使用「中國晚報」或「中國早報、晚報」之必要云云。
二、惟查：
  (一)按類似商品之認定，不受商標法施行細則商品分類之限制；應依一般社會通念，
    市場交易情形，並參酌該商品之原料、用途、功能、產製者、行銷管道及場所買
    受人等各種相關因素判斷之，商標法第三十五條第三項及商標法施行細則第十五
    條第二項分別定有明文。又按所謂同類商品，應依一般商業習慣、社會觀念及消
    費者是否易為區分之客觀標準斷定之，凡兩商品具有關連性，依一般交易觀念，
    足以使一般消費者誤認其出自同源者，即應認為同類商品，並非以商標法施行細
    則第二十七條之規定，為認定之唯一準據。最高法院著有七十八年度台上字第二
    三三０號判決可參，此標準於判別是否為同一服務亦應適用。告訴人之「中國晚
    報」服務標章係指定使用於報業新聞傳輸及發行等服務，與被告使用「明日中國
    晚報」字樣於報紙商品上，二者表彰之範圍不同，亦即前者係表彰營業上所提供
    之服務，後者則係表彰商品，惟衡酌一般社會通念，二者目的均為散布或傳播新
    聞及資訊，實質上報紙本身係報導內容此一服務之載體，而報導內容必須透過報
    紙之文字傳輸，新聞散發或相關服務才可落實，且共通最終目的均係提供社會大
    眾各類最新新聞或資訊，均具大眾傳播及表達輿論功能，兩者可謂一體兩面，相
    輔相成，性質上具相當程度之關聯性，若使用近似之商標或服務標章，客觀上自
    易對其所表彰之來源產生混淆誤認之虞，依一般交易觀念，確足以使一般消費者
    誤認其出於同源，依前揭法律規定及判決要旨，二者應構成類似商品。
  (二)又按所謂商標近似，係以具有普通知識之商品購買人，於購買時，施以普通所用
    之注意，猶不免有混同誤認之虞者而言，故將兩商標並置一處細為比對雖有差別
    ，而異時易地分別視察，足認具有普通知識經驗之商品購買人，於購買時施以普
    通所用之注意，猶有混同誤認之虞者，仍不得謂非近似；商標之近似與否，應就
    其文字、圖形或記號，異時異地為隔離及通體之觀察為標準，此亦有最高法院二
    十一年上字第一０七三號判例及八十三年度臺上字第二八一八號判決可資參照；
    而服務標章之近似與否，亦應以上揭標準判斷之。被告所使用之「明日中國晚報
    」字樣與告訴人使用之「中國晚報」服務標章，雖然筆墨字跡略有些微差異，惟
    均係以粗楷毛筆書寫打印，且作為主要識別部分之「中國晚報」字形亦相若，「
    明日」兩字雖以較小字體橫列於「中國晚報」四字之上，具有普通知識之商品購
    買人，施以一般之注意，於異時易地為隔離及通體之觀察，仍不免誤認該二份報
    紙之來源相同，而有混同誤認之虞，尤其在「明日中國晚報」之「明日」二字以
    行書字體、藝術化、縮小化方式處理之情形，更難區別，依前開判例、判決闡釋
    之標準判斷，本案被告之「明日中國晚報」圖樣與告訴人之「中國晚報」服務標
章確有近似情事。
  (三)被告於偵查中亦自承知道有「中國晚報」服務標章（詳見臺灣高雄地方法院檢察
    署九十年度他字第一八０號偵查卷第十一頁反面、九十年度偵字第一八三五０號
    偵查卷第八頁反面），是被告自八十九年八月二十二日起，將「明日中國晚報」
    字樣使用於其發行之報紙上，欺騙他人之意圖，甚為明顯。。
  (四)且據告訴代理人吳玉豐律師、趙建華律師指訴綦詳，復有「中國晚報」服務標章
    註冊證、中晚報社致被告及甲○○之存證信函、明日中國晚報營利事業登記證、
    明日中國晚報、中國早報晚報等件附卷可稽。
  (五)綜上所述，被告所辯顯與事實不合，不足採信，其犯行堪以認定，應依法論科。
三、核被告所為，係犯商標法第六十二條第一款、第七十七條之仿冒服務標章罪及商
    標法第六十五條、第七十七條之惡意使用他人服務標章名稱罪。另被告利用不知
    情之印刷廠仿冒服務標章，均係間接正犯。被告乙○○與甲○○二人間，有犯意
    聯絡與行為分擔，皆為共同正犯。又其先後多次仿冒服務標章、惡意使用他人服
    務標章名稱犯行，時間緊接，方法相同，均各觸犯構成要件相同之罪，顯皆係基
    於概括犯意反覆為之，均為連續犯，依刑法第五十六條之規定，各論以一罪並加
    重其刑。被告所犯仿冒服務標章罪及惡意使用他人服務商標名稱罪間，有方法結
    果之牽連關係，依刑法第五十五條之規定，應從較重之仿冒服務標章罪處斷。爰
    審酌被告犯罪後，未能坦承犯行，所為造成告訴人及社會大眾之損害程度，犯罪
    期間之久暫，為維持員工生計，勉力經營報業，因一時失慮致罹刑典，暨其生活
    狀況、品行、智識程度、犯罪之動機、目的、手段及犯罪後之態度等一切情狀，
    量處如主文所示之刑，併諭知易科罰金之折算標準。扣案之「明日中國晚報」六
    份，依商標法第六十四條之規定宣告沒收。
據上論斷，應依刑事訴訟法第二百九十九條第一項前段、商標法第六十二條第一款、
第六十五條、第七十七條、第六十四條，刑法第十一條、第二十八條、第五十六條、
第五十五條、第四十一條第一項前段，罰金罰鍰提高標準條例第二條，判決如主文。
本案經檢察官黃元冠到庭執行職務。
中      華      民      國      九十一      年    十    月    二十二    日
                                  臺灣高雄地方法院刑事第二庭
                                      法  官  陳業鑫
右正本證明與原本無異。
如不服本判決，應於判決送達後十日內，向本院提出上訴狀。
                                      書記官  陳素徵
中      華      民      國      九十一      年    十    月    二十四    日
